臺灣桃園地方法院民事判決　　　　　　　　　　 96年度訴字第8號
原　　　告　乙○○
訴訟代理人　林詮勝　律師
被　　　告　華懋科技股份有限公司
法定代理人　戊○○
訴訟代理人　林　凱　律師
　　　　　　黃欣欣　律師
上列當事人間確認禁業禁止義務不存在事件，本院於96年8 月8
日言詞辯論終結，判決如下：
    主  文
確認原告於民國九十五年八月三十一日自被告華懋科技股份有限
公司離職後，對被告華懋科技股份有限公司之競業禁止義務不存
在。
訴訟費用由被告負擔。
    事實及理由
一、按確認法律關係之訴，非原告有即受確認判決之法律上利益
    者，不得提起之，民事訴訟法第247 條第1 項定有明文。所
    謂即受確認判決之法律上利益，係指法律關係之存在與否不
    明確，原告主觀上認為其在法律上之地位有不妥之狀態存在
    ，且此種不妥之狀態，能以確認判決將之除去者而言，最高
    法院52年台上字第1240號判例可資參照。原告主張伊任職於
    被告公司期間所簽定保密及競業禁止合約中關於競業禁止之
    規定，因違反憲法第15條及民法第72條之規定無效等情，既
    為被告公司所否認，且迄言詞辯論時被告公司猶抗辯原告競
    業禁止義務之存在，則原告對於被告公司是否有競業禁止義
    務即有爭議，原告需否遵循前開合約中關於競業禁止之約定
    即陷於不確定之狀態，而原告此種不確定之狀態得以本確認
    判決加以除去，參照上開判例意旨，應認原告有提起本件確
    認訴訟之法律上利益，合先說明。
二、原告起訴主張：(一)、原告於民國90年3 月間受僱於被告公司
    ，原擔任設計部門之課長，從事空氣污染處理設備之繪製設
    計及組裝工作，被告公司突然於95年6 月間，要求公司之全
    體員工簽署1 份保密及競業禁止合約（以下簡稱系爭合約）
    ，原告初以自身擔任之職務並無接觸被告公司欲保護之優勢
    技術或營業利益而不願意簽署，但因仍然在職，且承辦人員
    一再催促，所以只好簽署，嗣後原告雖晉升為副理，但隨即
    於95年8 月份離職，離職後始發覺前開合約第3 條除禁止原
    告任職終止後5 年內，不得直接或間接從事與被告公司業務
    近似或相同之行為外，且未給予原告任何補償，反而要求原
    告違約即應賠償新台幣（下同）3,000, 000元，致使原告因
    該條款而不敢就業，影響生活之維持，且威脅到生存之權利
    。原告曾以電子郵件要求被告公司針對前開競業禁止條款給
    予補償然未獲回應，再依勞資爭議處理法之規定向桃園縣政
    府申請調解，被告公司亦拒絕調解人員之建議，以致調解不
    成立。(二)、原告任職被告公司期間，工作內容並未涉及該公
    司之優勢技術或營業秘密，被告公司要求原告簽署系爭合約
    ，依該合約第3 條之規定：「...... 同 時乙方（即原告）
    保證任職期終止後5 年內不得直接或間接自行經營、受僱或
    受任於甲方（即被告公司）業務相同或近似之公司、法人或
    任何營業組織，包括但不限於擔任該行業之員工、董事、監
    察人、經理、顧問、代理人或以任何名意提供勞務」，被告
    公司除無法律上應保護之利益外，又單方面擬定此一定型化
    契約，廣泛限制原告之工作權及生存權，被告公司卻無須負
    擔任何義務，並科以原告高額之懲罰性違約金，顯然有失公
    平，依憲法第15條及民法第72條之規定，前開競業禁止之約
    定應屬無效。(三)、按法院就競業禁止條款是否有效之爭議所
    做出之判決，可歸納下列衡量原則：１、企業或雇主須有依
    競業禁止特約之保護利益存在。２、勞工在原雇主之事業應
    有一定之職務或地位。３、對勞工就業之對象、期間、區域
    或職業活動範圍，應有合理之範疇。４、應有補償勞工因競
    業禁止損失之措施。５、離職勞工之競業行為，是否具有背
    信或違反誠信原則之事實，業經行政院勞工委員會以89年8
    月21日台89勞資二字第0036255 號函釋明，系爭合約之競業
    禁止條款因以下理由無效：(1)、原告任職被告公司期間並未
    接觸被告公司欲保護之優勢技術及營業利益，亦未接洽或為
    客戶進行技術指導及說明，因此被告公司並無應受保護之企
    業利益。被告公司雖以伊與第三人公司具有競爭關係，然該
    項關係之存在與原告無關，被告公司應就其具有應保護之企
    業利益即該項利益之保護係屬正當為證明。(2)、原告任職被
    告公司期間僅屬中低層員工，原告僅隸屬製造管理處下轄之
    製造設計部，僅為基層部門。(3)、系爭合約競業進條款限制
    原告就業之期間長達5 年且未明訂區域，已逾合理範疇。(4)
    前開競業禁止約定並未補償原告因競業禁止之損失。(四)、依
    憲法第15條、民法第72條、第247 條之1 之規定，系爭合約
    關於競業禁止之約定，對原告顯失公平，且有悖於公序良俗
    ，應屬無效。(五)、VOCS廢氣處理系統之構件包含「設備部分
    」及「工程部分」，前者細分為：沸石轉輪、轉輪箱、燃燒
    爐、配電盤、控制盤與軟體、風車；後者則細分為：風管工
    程、配管工程、配電工程、基礎工程、調運工程。VOCS廢氣
    處理系統之核心即電控系統規劃設計，由被告公司技術委員
    會、工程業務及設計處負責；控制盤及設計軟體由電控設計
    部門負責；技術轉移由技術轉移委員會、研發事業處負責；
    報價由工程業務及設計事業處負責；材料之採購由採購部門
    負責。原告所屬製造設計部僅限於上開轉輪箱及燃燒爐之外
    殼結構設計，此經證人甲○證述屬實，是原告工作內容應未
    接觸VOCS廢氣處理系統之核心設計規劃、程式研發及軟體設
    計甚明。原告任期間雖2 次出差然均為現場觀察及拍照，協
    助技術委員會之人員拿取燃燒爐之組合圖以利回國拆解，未
    與外國公司洽談技術移轉事宜，亦未接受技術移轉之訓練課
    程，並無可能接觸或持有被告公司與外國公司技術移轉內容
    。(六)、原告第一次簽署系爭合約，係被告公司為參與PFC 氣
    體測試室人員而設，嗣後被告公司對於進入該測試室人員均
    有嚴格管制，原告對被告公司該項計畫毫無所知，亦未參與
    相關之研發工作，自無從持有關於PFC 氣體測試之機密。第
    二次簽署系爭合約前，原告本不願意簽署，然經承辦人員催
    促，不得已始簽下系爭合約，但原告從未參VOCS廢氣處理系
    統之研發設計、決策或持有技術移轉內容之事實，不因簽署
    系爭合約而有不同。被告公司對於原告究竟持有何被告公司
    特有之計算程式，或參與研發之工作資料等，應予證明。
    (七)、聲明：主文所示。
三、被告則以：(一)、被告公司設立於78年9 月21日早期營業項目
    係以冷凍空調設備為主，因應國內半導體產業對於事業廢棄
    物處理之環保需求，故自84年間跨足半導體事業之揮發性有
    機物（即VOCS）廢氣處理系統，並挹注相當資源拓展此一市
    場，如聯電及台積電等公司均為被告公司客戶，而VOCS廢棄
    處理設備沒套平均價格逾20,000,000元，佔被告公司營收之
    八成，是關於該設備之研發、設計、技術合作移轉及報價資
    料，為被告公司重要之營業秘密。(二)、原告自90年3 月5 日
    起受僱於被告公司擔任製造管理事業處製造設計部副課長，
    94年3 月1 日晉升為課長，長期負責被告公司VOCS之廢氣處
    理系統設計及裝置工作，並曾多次餐與被告公司與美國、日
    本及韓國廠商之技術轉移訓練，受被告公司倚重，並非僅為
    中、低層員工，自可取得及持有被告公司所有之VOCS廢氣處
    理系統之設計內容。且被告公司與美國、日本及韓國廠商有
    技術轉移及合作協定，各該公司為確保其企業利益及營業秘
    密，亦要求被告公司於相當間內遵守秘密協定，故原告實有
    必要於相當期限內負競業禁止之義務。(三)、原告雖聲稱系爭
    競業禁止約定損害其權益，卻無異議兩度簽署。92年9 月被
    告公司即要求進入PFC 氣體測試實驗室之員工簽署系爭合約
    ，原告即為其中之一。95年6 月被告公司要求員工再簽下系
    爭合約，原告若認不合理又即將離職，為何會兩度簽署該合
    約。(四)、系爭合約關於競業禁止之約定與民法第72條無違，
    且人民之工作權並非絕對之權利，此觀諸憲法第23之規定甚
    明。(五)、被告公司關於前開設備之市場佔有率約7 至8 成。
    若讓被告得選擇具競爭關係之同類業務公司，被告公司之企
    業利益毫無保障。且被告公司生產VOCS廢氣處理系統，至今
    市場上仍無其他設備可資取代，是兩造約定5 年之競業禁止
    期間，並未違背公序良俗。(六)、我國疆域小，系爭合約自無
    再就地域為限制之必要，否則即與保障雇主合法商業利益之
    目的相違。(七)、原告於77年即自國立成功大學畢業，任職於
    被告公司前亦曾任職於其他公司，依其學經歷背景，當係上
    市公司積極網羅之人才，前開合約條款僅限制原告於離職後
    不得從事與被告公司有關之業務，然其尚可本其專長另謀他
    職以維生計。(八)、系爭合約關於違約金之約定係屬懲罰性質
    ，苟有過高之情，自應由由法院依法酌減，原告並不得據此
    主張系爭合約無效。又縱法院認競業禁止期間過長，亦請斟
    酌原告任職被告公司之職務確係長接觸被告公司之優勢技術
    及營業秘密，有設定相當競業禁止期間之必要，酌定合理之
    期間。(九)、依據卷附被告公司部門職掌表及證人丁○○、丙
    ○○、甲○於本院審理中之證詞可知，原告設計之內容不僅
    止於其所稱之部分。若無被告公司提供關於VOCS廢氣處理系
    統之計算方式與竅門，原告仍不能完成設計內容。且被告公
    司關於VOCS廢氣處理系統之計算方式與數據均有獨特性及相
    當重要性，並為相當之保護，以防止洩漏及竊取等語置辯。
    並聲明：原告之訴駁回。
四、經本院與兩造協議整理爭點，本件不爭執點如下：
(一)、原告77年畢業於國立成功大學機械系，任職被告公司前，係
    於國祥冷凍機械公司任職。
(二)、原告於95年6月應被告公司要求簽署系爭合約。
五、惟原告主張系爭合約關於競業禁止之約定無效，則為被告所
    否認，茲本件應審究者為：
(一)、系爭合約關於競業禁止條款之簽定，可否達成被告公司欲保
    護之正當利益存在？
(二)、原告任職被告公司期間職務內容為何？是否屬中、低層員工
    ？可接觸之資訊範圍為何？
(三)、系爭合約關於競業禁止之約定，無區域營業範圍及營業種類
    之限定，是否合理？
(四)、兩造簽定系爭合約，關於競業禁止之約定，被告公司未對原
    告補償，是否合理？
(五)、原告是否二度無異議簽署系爭合約？
六、本院之判斷：
(一)、原告主張伊與被告公司簽定之系爭合約關於競業禁止部分，
    因違反憲法第15條保障工作權之規定，且有違公序良俗，並
    顯失公平，依民法第247 條之1 第3 款之規定無效，然為被
    告所否認，並以前揭情詞置辯。查兩造之間關於競業禁止之
    約定，有系爭合約書影本1 紙可憑，且為兩造所不爭執，自
    堪信為真實。然按依照當事人一方預定用於同類契約之條款
    而訂定之契約，有使他方當事人拋棄權利或限制其行使權利
    ，且按其情形顯失公平者，該部分約定無效，民法第247 條
    之1 第3 款定有明文。所謂按其情形顯失公平，係指依契約
    本質所生之主要權利義務，或按法律規定加以綜合判斷而有
    顯失公平之情形，其判斷之具體依據應為法益權衡。又按受
    僱人離職後原來並無競業禁止義務，故約定受僱人於離職後
    不得從事一定職業之競業禁止約款，顯係限制受僱人職業選
    擇權利之行使，並因此使受僱人不得取得符合其個人技能之
    勞務對價及限制其個人技術之維持與提升，自影響受僱人之
    人格與經濟利益，對受僱人而言自屬重大不利益，自屬使該
    離職受僱人拋棄權利或限制其行使權利。則競業禁止約款若
    以附合契約方式訂定，該競業禁止約款是否有效自應審酌是
    否該當民法第247 條之1 規定顯失公平之情形，即是否有失
    兩造權益平衡。查證人即被告公司研發設計處副處長丁○○
    於本院審理時證稱：「（你自己有無與被告簽相同的合約？
    ）我70幾年進去的時候沒有簽，後來80幾年公司規定要簽該
    合約，不管任職於何部門」之語（見本院96年6 月27日筆錄
    第2 頁以下）；證人即被告公司工程事業處處長甲○於同日
    審理時亦證稱：「我有簽，我部門內有人沒有簽，也沒有受
    到懲處，公司原本是要求無論任職於何部門的人都要簽」之
    語（見本院96年6 月27日筆錄第7 頁以下），故被告公司係
    普遍一般要求在其公司任職之員工均必須簽署競業禁止條款
    。再觀之被告所簽立之系爭合約之格式及內容為制式合約，
    堪認系爭合約為原告一方預定用於同類契約之條款而訂定之
    契約，此亦為原告所不爭，故系爭合約之簽立自有民法第
    247 條之1 規定之適用。又系爭合約第3 條關於：「同時乙
    方（即原告）保證任職期終止後5 年內不得直接或間接自行
    經營、受僱或受任於甲方（即被告公司）業務相同或近似之
    公司、法人或任何營業組織，包括但不限於擔任該行業之員
    工、董事、監察人、經理、顧問、代理人或以任何名意提供
    勞務」之規定，顯係限制被告離職後5 年內之就業自由，自
    屬限制被告原來所有之工作自由，合於民法第24 7之1 條第
    3 款規定之「使他方當事人拋棄權利或限制其行使權利」之
    要件。則系爭合約之競業禁止條款是否有效，自應依民法第
    247 之1 條規定審查是否有顯失公平之處。
(二)、又競業禁止條款之訂定目的係以限制員工離職後轉業之自由
    之方法，以防止員工於離職後一定期間內轉至原雇主之競爭
    對手任職，並利用過去服務期間所知悉之技術等機密為同業
    服務，致打擊原雇主造成傷害，亦即為避免該離職受僱人在
    競業禁止約款所限制之營業範圍內工作，為能在其新職依約
    提供勞務及達成現任僱用人要求之工作表現，而不得不使用
    其在前僱用人任職處所知悉之資訊，致有洩漏前僱用人之營
    業秘密、其他機密或搶奪固定客源之虞，此洩漏會對前僱用
    人造成企業競爭上之不利益。爰審酌競業禁止條款之上開訂
    定目的及該條款會對該離職受僱人造成之上開不利益，本院
    認為審查競業禁止條款是否有違反民法第247 之1 規定之顯
    失公平，其審酌之要素包括：１、企業或雇主需有依競業禁
    止特約保護之利益存在。２、依受僱人之職務及地位是否知
    悉僱用人上開正當利益及知悉程度。３、限制勞工就業之對
    象、期間、區域、職業活動之範圍，需不超過合理之範疇。
    ４、代償措施之有無。至前開「雇主可保護之正當利益」，
    應審酌競業禁止條款之上開訂定目的、對離職員工所造成之
    上開不利益、現今社會之自由競爭型態，暨營業秘密法第2
    條對於營業秘密所為之規定係指方法、技術、製程、配方、
    程式、設計或其他可用於生產、銷售或經營之資訊，並符合
    ：(1)非一般涉及該類資訊之人所知者：即該資訊尚未經公告
    周知；(2)因其秘密性質具有實際或潛在之經濟價值者；(3)所
    有人已採取合理之保密措施者，即經以秘密方式管理。故競
    業禁止條款之僱用人可保護正當利益，係指僱用人花費勞力
    、時間或費用所取得具機密性非公開且有利於企業競爭之機
    密資訊，該資訊之所有人有機會取得優於不知或不使用該資
    訊之競爭對手，若為受僱人在該行業工作即可獲得之一般知
    識，即非屬雇主可保護之正當利益範圍。
(三)、原告主張系爭合約之競業禁止條款被告公司欠缺可保護之正
    當利益，為被告所否認，就此有利於被告之事實，自應由被
    告舉證證明。被告抗辯伊就系爭競業禁止約定有：VOCS廢氣
    處理系統之計算方式與數據、關於該設備之研發、設計、技
    術合作移轉及報價資料等營業秘密，為競業禁止約定應保護
    之合法利益。惟原告就其所稱之VOCS廢氣處理系統之計算方
    式、數據、研發、設計、技術合作移轉及報價資料等內容，
    究有如何符合上述營業秘密要件，而有保護之利益，係以伊
    聲請傳訊之證人丁○○、丙○○、甲○於本院96年6 月27日
    審理時之證言為證明。然證人丁○○證稱雖證稱：「（原告
    擔任你下屬的工作內容為何？）95年6 月份以後原告是負責
    VOCS設備設計製圖的工作，92年間原告也是負責VOCS設備的
    畫圖設計」、「包括轉輪箱體、燃燒機等，針對轉輪箱體業
    務單位與業主確定它的大小，我們會根據大小作細部設計，
    做出圖面，關於燃燒機部分，裡面有熱交換器、爐膛，其中
    爐膛的面積牽涉到廢氣在機器內部停留的時間多少才能達到
    破壞的效果，此外內部還有隔熱裝置，設計者必須瞭解隔熱
    的材質，以計算如何才能達到隔熱的效果，瓦斯串的安排也
    必需要經過設計、計算」等語；證人甲○亦證稱原告有參與
    VOCS設備之設計工作，然就證人丁○○證稱：「（原告工作
    內容是否只需要用到AUTOCAD 設計軟體就可以執行？）該軟
    體只是繪圖的工具將計算的結果繪出，但是在繪圖之前須先
    計算，並非單純輸入數據就可以畫出圖案」、「因為該計算
    及設計方式涉及到被告的產品可否合於業主要求，雖然VOCS
    設備有其他業者在生產，但是計算的方式不同，會牽涉到產
    品效果，計算方式對被告公司而言非常重要，計算錯誤的話
    ，後續製成的產品必然不能符合業主要求」等語可知，原告
    從事之工作之重點顯然在於依據各項計算之結果，利用一般
    電腦設計軟體製作設計圖案。再據證人甲○證稱：「（若沒
    有被告公司現存的公式、程式、設備，原告可否獨立完成設
    計？）若其依據其所知的被告公司的公式或是程式，原告可
    以獨立完成一項設計。（是否只需要用到AUTOCAD 設計軟體
    就可以執行？）單憑1 個軟體無法完成，尚須自被告公司習
    得的經驗、技術，因為原告的學歷為成功大學畢業，所以機
    械方面的常識應該非常豐富，『所以被告公司所提供的公式
    不必然需要』，但是仍需要設計相關設計的『竅門』，因為
    被告公司針對VOCS設備的設計不斷的改進，在會議的過程中
    有所討論，『只要曾經參與會議的人都會知道設計上可能的
    問題何在』」等語，足見原告得據以完成VOCS廢氣處理系統
    設計工作係本於其機械方面之專業常識、經驗技術及竅門，
    其中僅經驗技術及竅門與被告公司有關，然縱原告有自被告
    公司習得VOCS廢氣處理系統設計之經驗技術及竅門，但被告
    公司未能證明上開經驗技術及竅門係屬非一般涉及該類資訊
    之人所知而屬機密資訊，且若經驗技術或專業技巧以內畫成
    為原告專業技術之一部分，如何得透過競業禁止約定而加以
    消除？是不能因原告有自被告公司習得VOCS廢氣處理系統設
    計之相關經驗技術，即認原告有取得於該項設備之機密性非
    公開之資訊，應認該經驗、技術或竅門，僅是原告受僱被告
    公司在工作上獲得之一般知識，故被告抗辯原告在其公司任
    職時知悉VOCS廢氣處理系統之機密資訊，即可使原告嗣後任
    職之公司知悉VOCS廢氣處理系統之相關技術，增加其企業競
    爭力，難認可取。
(四)、置於被告又抗辯原告任職其公司而知悉報價資料係屬重要資
    訊，為被告公司可保護之正當利益云云。然原告任職於被告
    公司時，係服務於設計部門，此為兩造所不爭執之事實，被
    告並未證明原告確有取得被告公司關於VOCS廢氣處理系統之
    報價資料，是其此項抗辯是否可採，已非無疑。再考慮現今
    社會屬自由競爭市場之經濟型態，各廠商間之價格資訊於買
    賣雙方市場均可藉由資訊交流而獲得，故報價本身非屬機密
    不公開之資訊，況報價常因提供之交易條件及付款條件而改
    變，價格資訊既非一成不便，此與公司之經營策略有一定之
    持久性與穩定性不同，其他公司知悉被告公司之報價後，未
    必即可以相同價或更低價向供貨商進貨或出售相同產品而以
    低價促銷方式與被告公司競爭，則縱原告事後任職之公司知
    悉被告之報價，仍難認對該公司之企業競爭上有所助益。自
    難認被告抗辯報價資料為其可保護正當利益之情為可採。
(五)、原告77年自成功大學機械系畢業後即進入職場，為兩造所不
    爭執，原告迄今均從事機械設計相關工作，除了該項技術外
    別無其他謀生技能，如要求原告於離職後5 年內不得從事相
    關工作，顯已危及原告之經濟生存能力，不啻抹殺被告受憲
    法保障之生存權及工作權。且系爭合約第3 條要求被告「5
    年內」不得從事與原告公司「有關連」之工作，不僅約定禁
    止期間長達5 年，對於競業禁止之區域亦全無限制，且限制
    範圍又涵蓋一切有關連之工作，該競業禁止條款，顯已超過
    合理保障被告營業利益之必要限度，難謂合理適當。原告畢
    業於機械專門科系，於任職被告公司之前又有類似工作經驗
    ，自然已熟悉機械設計基本原理，此經證人甲○於本院96年
    6 月27日審理中證述屬實，故本件自無禁止原告從事競業行
    為以保護被告公司營業利益之必要。況且本件並無證據證明
    原告在被告公司任職期間，曾經獲悉任何被告公司之營業秘
    密或與商業利益有關之隱密資訊，如限制原告離職後從事相
    類業務，顯然過度限制勞工轉業自由。前開競業禁止約款，
    一併限制原告利用受僱被告公司前原已獲取之專業知識、技
    能從事競業行為，顯於「保護雇主營業利益」與「限制員工
    生存權益」之間發生嚴重失衡之狀態，過度保護雇主而侵及
    員工權益，難謂合理適當。此外，本件競業禁止約定並未對
    被告有何補償約定，此為兩造所不爭執，故兩造間有關競業
    禁止約定因無保護之利益，亦缺乏代償措施，並已超過合理
    保障被告營業利益之必要限度，應認無效。本件原告主張系
    爭合約關於競業禁止之約定因違反憲法第15條關於工作權保
    障之規定、且有違公序良俗，並顯失公平，依民法第247 條
    之1 第3 款之規定無效，為有理由。
七、兩造其餘主張陳述及所提之證據及爭執之點，經本院審酌後
    ，認均不足以影響本判決之結果，毋庸再予論述，附此敘明
    。
八、結論：原告之訴為有理由，依民事訴訟法第78條、第85條第
    2 項，判決如主文。
中　　華　　民　　國　　96　　年　　9 　　月　　7 　　日
                  民事第一庭    法　官　卓立婷
以上正本係照原本作成。
如對本判決上訴，須於判決送達後20日內向本院提出上訴狀。
中　　華　　民　　國　　96　　年　　9 　　月　　10　　日
                                 書記官　冒佩妤
